臺灣彰化地方法院刑事判決　　　　　　　100年度自緝字第3號
自　訴　人　李玉姣
被　　　告　吳振屯
　　　　　　洪美雲
上列被告等因詐欺案件，經自訴人提起自訴，本院判決如下：
    主  文
本件免訴。
    理  由
一、自訴意旨略以：被告二人明知渠等已向臺灣中區中小企銀埔
    心分行借貸新臺幣（下同）360萬元、600萬元、及信用貸款
    100萬元，並將渠等所有之彰化縣埔心鄉○○路○段380巷7號
    土地及座落其上之建築物，設定最高限額抵押權予臺灣中區
    中小企銀，竟隱匿財務狀況不佳之事實，共同透過代書何崇
    熙向自訴人表示渠等所有之前開不動產僅有第一順位360萬
    元之債務，並稱如自訴人借予渠等130萬元，願設定130萬元
    之第二順位抵押權予自訴人，並於民國87年5月20日左右，
    自訴人與被告等洽談時，被告又表示願開具130萬之本票1紙
    交自訴人，保證按月清償10萬元云云，致自訴人誤信渠等有
    償債之能力與誠意，自訴人並以為自己之債權能獲得確實之
    擔保，乃於87年5月25日將120萬匯入被告吳振屯之華僑銀行
    員林分行甲存00000000000000號帳戶後，偕同何崇照代書於
    吳振屯住處辦理抵押權設定等手續，詎被告僅於6月25日清
    償約定分期給付之第一期即10萬元後，即不見蹤影，致自訴
    人索討無門而受有財產上之損害。（二）又被告二人於87年
    5月27日再以電話向自訴人陳稱，渠等所經營之中藥店要進
    一批藥材，需要資金為由，再向自訴人調借20萬元，並允若
    自訴人可投資該中藥店，自訴人信其所言，認為被告如果經
    營成功，自訴人即可因投資該行業而獲得相當豐厚之利潤，
    乃於當日借予被告20萬元，被告二人並交付發票人為吳振屯
    、發票日87年6月10日、面額20萬元、票號41014號之台中區
    中小企業銀行埔心分行之支票予自訴人收執，作為債權之憑
    據，詎上開發票日屆至時，被告二人以無錢支付票款為由，
    商請自訴人自行墊付票款，以免上開支票跳票，而交付發票
    人、面額、付款人均相同，票號為41024號，發票日87年6月
    24日之支票予自訴人，自訴人隨即將現金20萬元交付被告二
    人，而於87年6月11日因支票兌現而取回20萬元，嗣於87年6
    月24日屆至時，被告二人再以相同手法要求自訴人自行墊付
    上開票款，而交付由被告二人共同發票，發票日為87年6月2
    4日，到期日為87年7月8日，面額20萬元之本票1紙及發票人
    、面額、付款人均與上開本票相同，票號41041號，發票日8
    7年7月8日之支票1紙予自訴人，自訴人並於當日將20萬元匯
    入被告吳振屯合作金庫員林支庫乙存00000000000-0帳戶內
    ，而於87年6月25日因支票兌現而取回20萬元，詎自訴人於8
    7年7月6日至被告住處買藥時，發現鐵門已拉下，鄰居稱被
    告已逃離4、5日，不知去向，而自訴人於87年7月8日前開本
    票到期日前往提示時，亦不見被告二人蹤影，自訴人始知受
    騙等語。
二、按刑事訴訟法於92年2月6日修正公布，並於同年9月1日施行
    生效，其中修訂之刑事訴訟法第319條第2項規定，自訴之提
    起，應委任律師行之；其修訂同法第329條第1項並規定，自
    訴人未委任代理人，法院應定期間以裁定命其委任；逾期仍
    不委任者，應諭知不受理之判決。查自訴人係於89年8月1日
    提起本件自訴，有該自訴狀之收狀章在卷可按，則自訴人提
    起本件自訴時，上開新修訂之規定既尚未施行生效，為保障
    人民已依法取得之訴訟權，自不因嗣上開修正之法律而予剝
    奪，是自訴人提起本件自訴時，依修訂前之法律規定，既未
    必須委任律師強制代理，自不得因其後上開法律之修正，而
    對自訴權之行使更有所限制而受影響，故本件自毋庸依上開
    新修訂刑事訴訟法第329條第2項之規定，以裁定限定期間命
    自訴人委任律師代理人（參照最高法院94年度第6、7次刑事
    庭會議決議）。
三、次按時效完成者，應諭知免訴之判決，並得不經言詞辯論為
    之，刑事訴訟法第302條第2款、第307條分別定有明文，此
    為自訴程序所準用，刑事訴訟法第343條定有明文。又按行
    為後法律有變更者，適用行為時之法律，但行為後之法律有
    利於行為人者，適用最有利於行為人之法律，95年7月1日修
    正施行之刑法第2條第1項定有明文，本條規定係關於新舊法
    比較適用之準據法，其本身無關行為可罰性要件之變更，故
    於95年7月1日刑法部分條文修正施行後，如有涉及比較新舊
    法之問題，即應逕依修正後刑法第2條第1項規定，為「從舊
    從輕」之比較（參見最高法院95年度第8次刑事庭會議決議
    意旨）。
四、復按追訴時效期間之長、短，關係行為人是否受到刑事追訴
    或處罰，而追訴權時效完成者，應依刑事訴訟法第302條第2
    款規定諭知免訴，而免訴判決為實體判決，因此關於追訴時
    效期間之修正，應屬實體刑罰法律變更，而有刑法第2條第1
    項之適用（參照最高法院24年7月民刑庭總會決議（二））
    。又九十四年一月七日刑法修正施行前，其追訴權時效已進
    行而未完成者，比較修正前後之條文，適用最有利於行為人
    之規定，刑法施行法第8條之1定有明文。查被告行為後，刑
    法第80條關於追訴權消滅時效之規定，自95年7月1日修正施
    行，修正前刑法第80條原規定：「追訴權，因左列期間內不
    行使而消滅：一、死刑、無期徒刑或10 年以上有期徒刑者
    ，20年。二、3年以上10年未滿有期徒刑者，10年。三、1年
    以上3年未滿有期徒刑者，5年。四、1年未滿有期徒刑者，3
    年。五、拘役或罰金者，1年。前項期間自犯罪成立之日起
    算。但犯罪行為有連續或繼續之狀態者，自行為終了之日起
    算。」，而修正後刑法第80條規定：「追訴權，因下列期間
    內未起訴而消滅：一、犯最重本刑為死刑、無期徒刑或10年
    以上有期徒刑之罪者，30年。二、犯最重本刑為3年以上10
    年未滿有期徒刑之罪者，20年。三、犯最重本刑為1年以上3
    年未滿有期徒刑之罪者，10年。四、犯最重本刑為1年未滿
    有期徒刑、拘役或罰金之罪者，5年。前項期間自犯罪成立
    之日起算。但犯罪行為有繼續之狀態者，自行為終了之日起
    算。」。本件被告涉犯之刑法第339條第1項、修正前刑法第
    56條之連續詐欺取財罪，其法定刑為「5年以下有期徒刑、
    拘役或科或併科1千元以下罰金」，是依修正前刑法第80條
    之規定，追訴時效期間為10年，修正後之刑法第80條則將追
    訴時效期間提高為20年，經比較新舊法之結果，以被告行為
    時之修正前刑法第80條規定較為有利，是依刑法第2條第1項
    前段之規定，本件自應適用被告行為時之修正前刑法第80條
    規定，則關於追訴權時效之停止進行，及其期間、計算，並
    一體適用修正前刑法第83條之規定。
五、經查：
（一）本件依自訴人刑事自訴狀及刑事呈報狀所記載，認為（一
      ）被告明知渠等已向臺灣中區中小企銀埔心分行借貸新臺
      幣（下同）360萬元、600萬元、及信用貸款100萬元，並
      將渠等所有之彰化縣埔心鄉○○路○段380巷7號土地及座
      落其上之建築物，設定最高限額抵押權予臺灣中區中小企
      銀，竟隱匿財務狀況不佳之事實，共同透過代書何崇熙向
      自訴人表示渠等所有之前開不動產僅有第一順位360萬元
      之債務，並稱如自訴人借予渠等130萬元，願設定130萬元
      之第二順位抵押權予自訴人，並於87年5月20日左右，自
      訴人與被告等洽談時，被告又表示願開具130萬之本票1紙
      交自訴人，保證按月清償10萬元云云，致自訴人誤信渠等
      有償債之能力與誠意，自訴人並以為自己之債權能獲得確
      實之擔保，乃於87年5月25日將120萬匯入被告吳振屯之華
      僑銀行員林分行甲存00000000000000號帳戶後，偕同何崇
      照代書於吳振屯住處辦理抵押權設定等手續，詎被告僅於
      6月25日清償約定分期給付之第一期即10萬元後，即不見
      蹤影，致自訴人索討無門而受有財產上之損害。（二）又
      ，被告二人於87年5月27日再以電話向自訴人陳稱，渠等
      所經營之中藥店要進一批藥材，需要資金為由，再向自訴
      人調借20萬元，並允若自訴人可投資該中藥店，自訴人信
      其所言，認為被告如果經營成功，自訴人即可因投資該行
      業而獲得相當豐厚之利潤，乃於當日借予被告20萬元，被
      告二人並交付發票人為吳振屯、發票日87年6月10日、面
      額20萬元、票號41014號之台中區中小企業銀行埔心分行
      之支票予自訴人收執，作為債權之憑據，詎上開發票日屆
      至時，被告二人以無錢支付票款為由，商請自訴人自行墊
      付票款，以免上開支票跳票，而交付發票人、面額、付款
      人均相同，票號為41024號，發票日為87年6月24日之支票
      予自訴人，自訴人隨即將現金20萬元交付被告二人，而於
      87年6月11日因支票兌現而取回20萬元，嗣於87年6月24日
      屆至時，被告二人再以相同手法要求自訴人自行墊付上開
      票款，而交付由被告二人共同發票，發票日為87年6月24
      日，到期日為87年7月8日，面額20萬元之本票1紙及發票
      人、面額、付款人均與上開本票相同，票號41041號，發
      票日87年7月8日之支票1紙予自訴人，自訴人並於當日將
      20萬元匯入被告吳振屯之合作金庫員林支庫乙存00000000
      000-0帳戶內，而於87年6月25日因支票兌現而取回20萬元
      ，詎自訴人於87年7月6日至被告住處買藥時，發現鐵門已
      拉下，鄰居稱被告已逃離4、5日，不知去向，而自訴人於
      87年7月8日前開本票到期日前往提示時，亦不見被告二人
      蹤影，自訴人始知受騙，足認被告二人所涉犯係刑法第33
      9條第1項、修法前刑法第56條之連續詐欺取財罪嫌，而依
      自訴人指述，自訴人係於87年5月27日借最後一筆借款20
      萬元予被告，是本件犯罪行為終了之日應為87年5月27日
      。
（二）又自訴人係於87年8月10日提起自訴而繫屬本院，嗣因被
      告逃匿，經本院於87年11月13日以87年彰院鵬緝字第468
      號發布通緝，致審判之程序不能開始等情，有刑事自訴狀
      及上開通緝書附卷可查（見本院87年度自字第87號刑事卷
      宗第1頁及第111至114頁）。被告被訴涉犯刑法第339條第
      1項詐欺取財罪嫌，其最重本刑為有期徒刑5年，依修正前
      刑法第80條第1項第2款規定，追訴權時效為10年；再依同
      法第83條第1項、第3項規定及司法院29年院字第1963號解
      釋，本件追訴權之時效期間應加計因通緝致本案審判程序
      不能開始而停止追訴權時效進行之期間，即上開追訴權時
      效期間之4分之1（2年6月），故追訴權時效期間合計為12
      年6月。則被告犯罪行為終了日為87年5月27日，加計上開
      追訴權期間12年6月，迄99年11月26日即滿12年6月，再加
      上訴繫屬本院之日即87年8月10日至本院發布通緝之日即8
      7年11月13日期間共3月3日（此段期間本院乃依法行使審
      判之程序，依司法院大法官會議釋字第138號解釋，及最
      高法院82年度第10次刑事庭會議決議認此時追訴權既無不
      行使之情形，自不生時效進行之問題）。是本件被告二人
      被訴刑法第339條第1項、修正前刑法第56條之連續詐欺取
      財罪，其追訴權時效至100年3月1日業已完成，揆諸前揭
      說明，爰不經言詞辯論，逕為免訴判決之諭知。
據上論斷，應依刑事訴訟法第343條、第302條第2款、第307條，
刑法第2條第1項但書，刑法施行法第8條之1，判決如主文。
中    華    民    國   100    年    11    月    11    日
                 刑事第四庭     審判長法  官 姚銘鴻
                                      法  官 蘇雅慧
                                      法  官 陳義忠
以上正本證明與原本無異。
如不服本判決應於收受判決後10日內向本院提出上訴書狀，並應
敘述具體理由；其未敘述上訴理由者，應於上訴期間屆滿後20日
內向本院補提理由書（均須按他造當事人之人數附繕本）「切勿
逕送上級法院」。
告訴人或被害人對於判決如有不服具備理由請求檢察官上訴者，
其上訴期間之計算係以檢察官收受判決正本之日期為準。
中    華    民    國   100    年    11    月    14    日
                                     書記官  吳曉玟